臺灣臺北地方法院民事判決
111年度重勞訴字第10號
原      告  李天仁  
訴訟代理人  趙相文律師
            吳榮庭律師
被      告  世邦國際集運股份有限公司

法定代理人  李健發  
訴訟代理人  陳業鑫律師
            張仁興律師
            許弘奇律師
上列當事人間請求給付退休金等事件，本院於民國111年10月31
日言詞辯論終結，判決如下：
    主  文
一、被告應給付原告新臺幣23萬8,371元，及自民國111年2月18
    日起至清償日止，按週年利率5％計算之利息。
二、原告其餘之訴駁回。　　
三、訴訟費用由被告負擔1％，餘由原告負擔。
四、本判決第一項得假執行。但被告如以新臺幣23萬8,371元為
    原告預供擔保，得免為假執行。　
    事實及理由
一、原告主張：
　㈠原告於民國84年8月3日起受僱於被告，於110年11月1日退休
    。原告在職時自110年4月起擔任國外業務開發組組長，每月
    固定工資新臺幣（下同）6萬2,700元，並得依被告業務獎金
    辦法領取獎金，詎被告僅給付110年5至7月份業務獎金，而
    迄未給付110年8至10月份業務獎金136萬3,910元。又業務獎
    金亦屬原告本於勞務對價而獲取之經常性給與，而應納入平
    均工資計算，以退休前6個月每月固定工資加計該期間業務
    獎金後乘以年資基數，原告可獲退休金為3,436萬7,188元（
    計算式：月平均工資為82萬8,125元×基數41.5），扣除被告
    已給付之230萬7,654元後，被告尚應給付退休金3,205萬9,5
    34元。爰依兩造間勞動契約、被告業務獎金辦法、民法第48
    6條第1項前段、勞動基準法（下稱勞基法）第22條第2項、
    第55條提起本件訴訟，請求被告給付110年8至10月份業務獎
    金及退休金差額等語。
　㈡並聲明：被告應給付原告3,342萬3,444元，及自起訴狀繕本
    送達翌日起至清償日止，按週年利率5 ％計算之利息。
二、被告辯以：
　㈠業務獎金不具勞務對價性、經常性，而係雇主恩惠性給與，
    不應計入平均工資計算。又原告自110年5月份起並未實際依
    被告業務作業標準招攬客戶並提供服務，本不應將該等訂單
    計入原告業績，被告係受原告及訴外人林彥菁（即原告配偶
    、被告內勤人員）詐欺而陷於錯誤誤發原告110年5至7月份
    獎金，業經被告以111年5月4日民事聲請調查證據暨陳報狀
    ，依民法第92條第1項撤銷被詐欺之意思表示，且原告110年
    8至10月份業績部分，扣除前開虛假業績後，有總業績未超
    過全薪3倍及相關費用加總、回補上月業績仍為負值、應收
    帳款未收回等情形，依被告業務獎金辦法，亦毋庸發放110
    年8至10月份獎金；縱無該等情形，原告招攬之同行客戶訂
    單未經被告審核准予列入業績，原告亦無從請求該部分業務
    獎金。
　㈡又原告前於104年5月26日離職，並於同日辦理勞工保險退保
    ，而領取勞工保險老年給付，其後被告為原告投保職業災害
    保險並依勞工退休金條例按月提撥勞工退休金，是原告應適
    用勞工退休金條例所定退休新制度（下稱勞退新制），而無
    舊制年資，且被告已發給原告優於法令之退休金230萬7,654
    元，無何差額應再給付等語。
　㈢並聲明：⒈原告之訴駁回。⒉願供擔保請准宣告免為假執行。
    　　
三、不爭執事項（見本院卷第136、146、326至327頁，並依判決
    格式調整文字及順序）：
  ㈠原告於84年8月3日起受僱於被告，於110年11月1日退休，於1
    10年4月起擔任國外業務開發組組長，每月固定工資6萬2,70
    0元。
　㈡被告計算原告之業務獎金為110年4月份3萬2,075元、110年5
    月份80萬4,122元、110年6月份115萬4,005元、110年7月份1
    27萬0,513元。
　㈢被告已給付110年4至7月份之業務獎金共326萬0,715元，未給
    付110年8至10月份業務獎金。
　㈣被告於87年9月1日為原告投保勞工保險，於104年5月26日辦
    理退保，其後為原告投保職業災害保險並依勞工退休金條例
    按月提撥勞工退休金；被告於87年9月1日為原告投保全民健
    康保險，於110年11月1日退保。
　㈤原告於104年6月3日曾受領勞工保險老年給付162萬4,300元。
　㈥原告已受領被告給付之退休金230萬7,654元。
　㈦如原告得請領舊制勞工退休金，其基數以41.5計算。
　㈧被告於110年4至10月適用之業務獎金辦法內容如被證5（本院
    卷第161至163頁），另於110年8月起新增被證20（本院卷第
    303至304頁）承攬同行貨獎金計算規範，被告並未公告被證
    5、被證20，於新增被證20後，有以電子郵件傳送被證20規
    範大綱予員工。　　　
四、本院之判斷：　　
　㈠業務獎金非屬工資而係恩惠性給與：
　⒈按勞基法第2條第3款規定：「工資：指勞工因工作而獲得之
    報酬；包括工資、薪金及按計時、計日、計月、計件以現金
    或實物等方式給付之獎金、津貼及其他任何名義之經常性給
    與均屬之」。次按所謂「因工作而獲得之報酬」及「經常性
    之給付」，分別係指符合勞務對價性，及在一般情形下經常
    可以領得之給付。判斷某項給付是否具「勞務對價性」及「
    給與經常性」，應依一般社會之通常觀念為之，其給付名稱
    為何，尚非所問（最高法院111年度台上字第698號判決意旨
    參照）。
　⒉依被告業務獎金辦法，年資3年以上之業務人員業務獎金計算
    方式為「總業績扣除全薪三倍及相關費用後×獎金比例」，
    業績扣除項目包含中秋月餅、尾牙禮金、禮品、桌曆、筆記
    本、差旅費等交通費、交際費相關費用，且如上月業績未達
    標則須回補，並於當月份應收帳款全數收回始得發放，若未
    來因調整帳產生獎金比率提高須提出通用單審核調整內容，
    審核過後方能列入業績（見本院卷第161至162頁），復參以
    證人即被告前業務副理何瑞琛證稱：業績未達標，須用下月
    業績回補上月業績，就算有達標，也要應收帳款收回來才會
    發放獎金等語（見本院卷第336頁）、證人即被告前總經理
    、現任顧問丘景麒證稱：業務獎金計算要扣除成本，例如「
    CARRIER KB×20％」的「KB」指船公司相關費用，是包括交際
    、送禮、應酬的雜費總合。在客戶倒帳、沒有給付託運價金
    、或扣除相關成本後虧損的狀態，虧損的話當然不可能給獎
    金，要有獲利才有獎金等語（見本院卷第493、499頁），可
    知業務獎金之計算方式，並非繫於勞工一己勞務之付出，被
    告係就逐筆訂單扣除加減調整帳計算當月實際業績利潤後，
    除將全薪3倍列為基本門檻扣項以估算其一定營運成本外，
    尚須再扣除業務承攬成本（KB）20％比例、信欠利息、逾期
    利息、交際費、交通差旅費、回補上期等項目後，始屬業務
    人員之淨業績，再乘以獎金比例後，為業務人員可獲之獎金
    （見本院卷第217至219、295至301頁原告提出之業務獎金計
    算公式說明、被告業務員利潤及貨量表），顯見業務人員並
    非單純提供勞務即得領取獎金；又發給與否或金額高低，尚
    須視被告利潤而定，其中包含前開與勞務無關之全薪3倍門
    檻、未達標時回補與否、承攬成本、交通費、交際費、應收
    帳款收回與否等因素，若業務人員招攬之交易結果虧損或業
    績未達基本門檻致被告未能獲利，縱有勞務之付出，亦無法
    獲得獎金，與工資所具「勞務對價性」之要件未合，而非屬
    勞基法第2條第3款所定工資，應係激勵、獎勵性質之恩惠性
    給與。　　　　　　　　　
　㈡原告不得請求110年8至10月份業務獎金：
　⒈原告主張：原告身為業務首要任務係為被告開發新客戶招攬
    貨載，至於是否向客戶報價端視業務人員和內勤之配合方式
    ，不影響客戶係由原告招攬並服務之事實，而均須納入原告
    業績云云；被告辯以：業務人員須依業務作業標準實際招攬
    客戶，並以報價平臺或電子郵件方式向內勤人員詢價後，實
    際報價予客戶，且各該訂單交易成功，協助處理貨載相關事
    務後，始屬完成訂單而為業務人員之業績，如未經開發而係
    自行向被告公司詢問價格之客戶（自然貨），則由內勤人員
    報價，屬航線業績而非業務人員個人業績等語。查：
　⑴依被告業務作業標準第6.2條「業務開發客戶流程」，業務人
    員須開發客戶，經客戶詢價後，業務人員應透過系統中報價
    平臺或電子郵件方式詢問運務人員取得運費成本後，提供客
    戶報價單，可親自送達或分別以電子郵件、傳真方式發送至
    客戶端，並於事後確認是否收到，成交後由客戶端下達出貨
    指令，再經業務人員以電子郵件方式提供出貨相關訊息資料
    ，交由運務人員處理後續訂艙等相關作業流程，業務人員接
    收客戶訂艙資料完成後將客戶基本資料填寫於新增客戶資料
    單（C1單），附上客戶資本額等相關基本資料，請櫃檯人員
    進行票據徵信，再交由各級主管簽核後，送至管理部建立Sa
    les Code留存備查，其後並提出相關售後服務（見本院卷第
    256至258頁）。
　⑵再參酌證人即被告業務副協理李明瀚證稱：業務人員招攬訂
    單，係由其報價給客戶，客戶同意後訂單成立，業務人員會
    寫C1客戶新增申請單，填寫客戶資料、業務人員員工編號，
    接下來經主管審核交給管理部，就會建檔成該業務人員的客
    戶，該客戶的訂單都是該業務人員的業績，這種業務人員招
    攬的客人是由該業務人員處理，不會由內勤人員直接報價。
    如非業務人員主動對外開發，而是新客戶主動來公司詢問，
    稱為「自然貨」，一般由內勤人員報價，計算在航線業績而
    非個人業績，這個客戶不會代入業務人員員工編號，而是代
    入航線自然貨編號，航線業績當然與業務個人獎金無關等語
    （見本院卷第342至344頁）、證人丘景麒證稱：業務人員一
    定先開發客戶，然後報價，報價後接到訂艙，才是完整的流
    程，訂艙後的細節才是交給內勤人員，比如聯繫船公司時間
    、製作文件等作業。被告在認定業務人員業績時，至少要到
    開發客戶完成、報價、客戶接受、訂艙完成止，才是完整的
    流程，才會認為是業務人員個人業績等語（見本院卷第497
    至499頁），亦與前開被告業務作業標準內容相符，佐以業
    務人員之工作性質側重於與客戶磋商適當價格、協助被告與
    客戶締結契約以增加公司獲利，倘僅係引進客戶而未促成交
    易，本難謂已成功開發客戶並招攬訂單，況依被告該時之制
    度設計，由內勤人員負責之航線訂單交易並無適用上開獎金
    規範，倘該情形亦得計入業務人員業績，等同業務人員毋庸
    促成交易、完成應負責之工作內容，而得逕利用被告內部人
    力資源替代自己勞務付出以取得業績獎金，實有違事理之常
    ，益徵被告辯稱：業務人員須實際招攬客戶進行報價，完成
    訂單後始能列入業績，如係自行向被告詢價或由內勤人員報
    價、服務之客戶訂單，應代入航線自然貨編號而屬航線業績
    ，均與業務人員個人業績無關乙節，應堪認定無誤。
　⒉再查原告配偶林彥菁為被告運務內勤人員，而非業務助理乙
    情，經證人李明瀚、丘景麒證述明確（見本院卷第341、489
    頁），然林彥菁曾以原告業務助理名義寄發信件予客戶處理
    訂艙事宜等節，業據被告提出電子郵件為證（見本院卷第28
    4頁），則被告所稱：林彥菁冒名為原告業務助理，為原告
    處理業務人員應負責之事項等語，已非虛罔。再原告固主張
    其所招攬之客戶即訴外人育霖國際有限公司、慶威集運有限
    公司、邁輝國際物流有限公司（下各稱育霖公司、慶威公司
    、邁輝公司，合稱育霖等3公司）於110年8至10月份之訂單
    金額應列入業績計算云云，惟對照被告所提電子郵件，育霖
    公司人員係主動向林彥菁詢價，並經林彥菁回復稱：「因為
    現在美國艙位都很滿，需要先告知預計貨好的時間和櫃量，
    我們才能提供給你還有機會申請到艙位的船公司運價給妳參
    考喔～另外，妳的ISO tank NON-DG部分，品名是什麼？還有
    ，H.S.Code也需要一併提供給我申請運費…」（見本院卷第1
    83頁）；慶威公司人員係向林彥菁訂艙，並經林彥菁回復稱
    ：「如剛剛skype所說，4/19的艙位在我報價給你的時候，
    已經默默被放出去了…我幫你改4/26那周的艙位喔…」（見本
    院卷第277至278頁）；邁輝公司人員係向林彥菁訂艙，並表
    示：「如剛才對話所說COST：＄4000/5000/5000 BY ONE 取
    消費＄150/CTRN」，經林彥菁回復稱：「好的，也請提供訂
    艙品名。因為ONE還沒開倉，這個艙位確定會留給你，待開
    倉後我們Nini會提供裝船通知給您！」（見本院卷第187至1
    89頁），可知實際進行報價、訂艙服務者，均係林彥菁而非
    原告，依照前開說明，育霖等3公司均應代入航線自然貨編
    號，而非代入原告個人員工編號，其後成立之訂單亦與原告
    個人業績無關。再原告110年8至10月業績扣除育霖等3公司
    之訂單金額後，各月均未達其薪資3倍之基本門檻（見本院
    卷第295至301頁業務員利潤及貨量表），則被告辯稱：原告
    未達前開門檻，依照業務獎金辦法毋庸發放獎金乙節，洵屬
    有據。
　⒊原告再主張證人丘景麒曾表示業務人員僅須找客戶進來，後
    續客戶照顧由內勤人員負責云云，惟此節已與被告業務作業
    標準有所出入，且業務人員須完成開發、報價、訂艙之完整
    流程，才能認定為業務人員個人業績，後續聯繫問題、作業
    細節始由內勤人員負責乙節，業經證人丘景麒證述明確（見
    本院卷第491、497至498頁），原告此部分主張，未據提出
    其他事證證明，尚難採信。又原告主張依證人何瑞琛證詞，
    可知業務人員請內勤人員報價並非被告禁止之事項，不影響
    業績認定云云。查證人何瑞琛證稱：客戶來跟業務人員詢價
    ，業務人員跟內勤人員確認完價格後，再跟客戶報價，原則
    上客戶端就是業務人員處理，內勤人員不會跟業務人員接洽
    關於價格之事，除非客戶真的很急，內勤人員有可能會報一
    個很高的價格，之後再讓業務人員跟客戶進行磋商。我的配
    偶擔任被告中南美線內勤人員，這種請內勤人員幫忙轉達報
    價次數不會很多，像現在我們都可以用手機收電子郵件，即
    使人不在公司也可以透過手機跟客戶報價，請配偶或內勤人
    員幫忙報價的情形，1個月不到1次，非常少，有時候就算很
    急，我也是先口頭跟客戶報價後，再回到公司處理正式的報
    價單。這種極少數情形，價格數字也是我自己決定的等語（
    見本院卷第329至330、332至333頁），可知該等由內勤人員
    轉達價格之情況極為少數，且實際進行價格磋商跟確認者仍
    為業務人員而非內勤人員，然由前開育霖等3公司寄發之詢
    價、訂艙之電子郵件收件者均係林彥菁而非原告，可知實際
    與育霖等3公司進行交易磋商者為林彥菁，非屬上揭由內勤
    人員轉達價格之特殊狀況，縱育霖等3公司人員係基於與原
    告或林彥菁之情誼而知悉或接觸被告，依前開說明亦無從逕
    而認定屬原告之業績，是原告此部分主張，洵非可採。　
　㈢原告得請求退休金差額23萬8,371元：　　　
　⒈按「平均工資：指計算事由發生之當日前6個月內所得工資總
    額除以該期間之總日數所得之金額」、「勞工退休金之給與
    標準如下：按其工作年資，每滿1年給與2個基數。但超過1
    5年之工作年資，每滿1年給與1個基數，最高總數以45個基
    數為限。未滿半年者以半年計；滿半年者以1年計」、「前
    項第1款退休金基數之標準，係指核准退休時1個月平均工資
    」，勞基法第2條第4款、第55條第1項第1款、第2款定有明
    文。又按勞工退休金基數之標準即核准退休時1個月平均工
    資，應為勞工退休日前6個月所得工資總額除以該期間之「
    總日數」，再按每月以30日計算之金額（最高法院110年度
    台上字第675號判決意旨參照）。
　⒉查被告固曾於104年5月26日為原告辦理勞工保險退保，原告
    並因而受領老年給付（見不爭執事項㈣、㈤），惟依原告向被
    告提出之104年5月18日內部簽呈，僅足顯示原告曾表示欲申
    請老年給付，其後被告將可不用再支付勞工保險費用（見本
    院卷第123頁），無法推論原告有離職之意，再佐以被告員
    工內部經歷基本資料，亦記載原告於84年8月3日到職，經數
    次職務異動而於110年11月離職（見本院卷第165頁），難認
    原告確曾於104年5月26日離職，復被告亦未舉證證明原告已
    表明選擇適用勞退新制，則被告稱本件應適用勞退新制云云
    ，尚非可採。
　⒊查業務獎金非屬工資，已如前陳，自不得計入平均工資計算
    ，是原告110年11月1日退休前6個月（即110年5月1日至110
    年10月31日）各月份薪資6萬2,700元，其日平均工資為2,04
    5元（計算式：6萬2,700×6月÷184日＝2,045元，元以下四捨
    五入），月平均工資為6萬1,350元（計算式：2,045×30日）
    乘以年資基數41.5（見不爭執事項㈦），原得請領退休金254
    萬6,025元，扣除被告已給付之230萬7,654元（見不爭執事
    項㈥），尚得請求23萬8,371元，逾此範圍，則無理由。
　㈣遲延利息：
　　按「給付有確定期限者，債務人自期限屆滿時起，負遲延責
    任」、「給付無確定期限者，債務人於債權人得請求給付時
    ，經其催告而未為給付，自受催告時起，負遲延責任。其經
    債權人起訴而送達訴狀，或依督促程序送達支付命令，或為
    其他相類之行為者，與催告有同一之效力」、「遲延之債務
    ，以支付金錢為標的者，債權人得請求依法定利率計算之遲
    延利息」、「應付利息之債務，其利率未經約定，亦無法律
    可據者，週年利率為5％」，民法第229條第1項、第2項、第2
    33條第1項前段、第203條定有明文。又「第一項所定退休金
    ，雇主應於勞工退休之日起三十日內給付」，勞基法第55條
    第3項亦有明定。原告就前開退休金差額，請求自起訴狀繕
    本送達翌日即111年2月18日（見本院卷第65頁）起計付法定
    遲延利息，亦屬有據。　　
五、結論：
　㈠業務獎金非屬工資，且原告110年8至10月業績未達發放獎金
    之基本門檻，原告依兩造間勞動契約、被告業務獎金辦法、
    民法第486條第1項前段、勞基法第22條第2項請求被告給付1
    10年8至10月業務獎金136萬3,910元本息，並無理由。又被
    告未足額給付退休金，原告依勞基法第55條請求被告給付23
    萬8,371元本息，為有理由，應予准許，逾此範圍，為無理
    由，應予駁回。
　㈡本件係勞工之給付請求訴訟，並經本院於主文第一項為雇主
    敗訴之判決，應依勞動事件法第44條第1項、第2項之規定，
    依職權宣告假執行，同時宣告被告得供擔保而免為假執行，
    並酌定相當之擔保金額。　　
六、本件事證已臻明確，兩造其餘攻防方法及所用證據，經斟酌
    後認均不足以影響本判決之結果，爰不逐一論列。至原告固
    聲請傳喚證人陳達育，以證明育霖等3公司為證人陳達育介
    紹予原告後由原告開發而得云云（見本院卷第198頁），惟
    實際進行報價、訂艙等事項者並非原告，縱原告有引進該等
    客戶仍無法逕認定屬原告業績等情，業詳述如前，因認無調
    查必要，附此敘明。
七、訴訟費用負擔之依據：民事訴訟法第79條。
中　　華　　民　　國　　111 　年　　11　　月　　16　　日
                  勞動法庭    法　官  　梁夢迪　　　　　
以上正本係照原本作成。
如對本判決上訴，須於判決送達後20日內向本院提出上訴狀。如
委任律師提起上訴者，應一併繳納上訴審裁判費。
中　　華　　民　　國　　111 　年　　11　　月　　16　　日
                              書記官　　程省翰